臺灣高等法院臺中分院刑事判決
111年度上訴字第22號
上  訴  人  
即  被  告  何憲瑋
上列上訴人即被告因詐欺案件，不服臺灣臺中地方法院109年度
易字第2088號中華民國110年11月17日第一審判決（起訴案號：
臺灣臺中地方檢察署109年度偵緝字第935、936號，移送併辦案
號：臺灣彰化地方檢察署110年度偵緝字第78號），提起上訴，
本院判決如下：
    主  文
上訴駁回。
    事  實
一、何憲瑋可預見將個人申辦之行動電話門號提供予他人使用，
    可能遭他人利用該行動電話門號遂行財產上犯罪，竟仍基於
    縱若有人持以犯罪亦不違反其本意之幫助詐欺取財犯意，先
    於民國108年6月13日某時，在臺中市○區○○路000號之誌恩實
    業有限公司，將其先前向亞太電信股份有限公司（下稱亞太
    電信）申辦之行動電話門號0000000000號（下稱本案門號）
    攜碼移轉至台灣大哥大股份有限公司（下稱台灣大哥大公司
    ），並申辦4G資費1399型方案，再於108年8月15日前某時許
    ，在臺中市南區復興路某台灣大哥大公司門市前，以新臺幣
    （下同）300元之代價，將本案門號SIM卡交予姓名年籍均不
    詳暱稱「王妃」之成年人，而容任「王妃」及其所屬之其餘
    詐欺集團成員將本案門號作為詐欺他人財物之用。嗣該詐欺
    集團成員意圖為自己不法之所有，共同基於詐欺取財之犯意
    聯絡，分別以下列方式將本案門號作為詐欺取財之犯罪工具
    ：
　㈠該詐欺集團成員先於108年8月9日前某日，在網路上刊登不實
    之借貸廣告，迨林○○於108年8月9日下午2時許上網瀏覽時發
    現該廣告訊息，遂以LINE通訊軟體與對方聯絡，該詐欺集團
    自稱「王小姐」之成員即向林○○佯稱可代為辦理貸款，然需
    提供金融機構帳戶供審核為由，致林○○信以為真而陷於錯誤
    ，乃依指示前往統一超商綠都門市○○○市○區○○路0段00000號
    ）將其所有之中國信託商業銀行帳號000000000000號帳戶、
    屏東勝利路郵局帳號00000000000000號帳戶之存摺、提款卡
    等物以交貨便方式寄出。另該詐欺集團成員復於108年8月15
    日以蔡○○（所涉幫助洗錢犯行部分，業經臺灣桃園地方法院
    以110年度審簡字第259號判決判處有期徒刑2月，併科罰金
    新臺幣1萬元確定）所交付之國民身分證資料向一卡通票證
    股份有限公司（下稱一卡通公司）申請會員電支帳號000000
    0000號，並將蔡○○之八德更寮腳郵局帳號00000000000000號
    帳戶綁定為上開會員電支帳號之實體帳戶，復利用上開會員
    電支帳號申請聯邦商業銀行帳號00000000000000號虛擬帳戶
    （下稱A虛擬帳戶）、00000000000000號虛擬帳戶（下稱B虛
    擬帳戶）後，透過本案門號進行認證後，再於同日晚間某時
    ，向林○○佯稱需另支付押金2萬元云云，致林○○陷於錯誤，
    於同日晚間6時31分許，依指示委請友人陳威臣匯款2萬元至
    上開A虛擬帳戶內，旋遭該詐欺集團成員將該筆款項轉入張○
    ○向一卡通公司申辦之0000000000號電支帳號所綁定之臺中
    福安郵局帳號00000000000000號實體帳戶內（張○○所涉詐欺
    罪嫌部分，經臺灣臺中地方檢察署檢察官以109年度偵字第8
    263號為不起訴處分），該詐欺集團成員即以此方式詐得上
    開財物得手。
　㈡該詐欺集團自稱「王小姐」之成員另於108年8月10日下午2時
    許，透過LINE通訊軟體，向林○○佯稱可代為辦理貸款，然需
    提供金融機構帳戶供審核為由，致林○○信以為真而陷於錯誤
    ，依指示前往某統一超商門市將其所有之華南商業銀行帳戶
    之存摺、提款卡等物以交貨便方式寄出，復於108年8月16日
    晚間8時31分許，依對方指示匯款5000元至上開B虛擬帳戶內
    ，該詐欺集團成員即以此方式詐得上開財物得手。
　㈢該詐欺集團成員另於108年8月24日前某日，在網路上刊登不
    實之租借帳戶廣告，迨謝沂臻於108年8月24日晚間8時34分
    許上網瀏覽時發現該廣告訊息，遂以LINE通訊軟體與對方聯
    絡，該詐欺集團自稱「陳佳怡」之成員即向謝沂臻佯稱提供
    金融機構帳戶即可獲得報酬為由，致謝沂臻陷於錯誤，乃於
    同日晚間10時21分許，攜帶裝有其所有之玉山商業銀行帳號
    0000000000000000號帳戶之存摺及提款卡（含密碼）之包裹
    ，前往統一超商鶯瓷門市，該詐欺集團成員為掩飾犯罪所得
    之來源、去向，遂將本案門號作為統一超商交貨便代碼「Z0
    0000000000」寄件人聯絡電話之用，並指示謝沂臻操作ibon
    輸入上開交貨便代碼後，將載有本案門號之寄件標籤印出後
    黏貼於該包裹上而以交貨便方式寄出，該詐欺集團成員即以
    此方式詐得上述財物得手。
　㈣該詐欺集團成員另於108年9月2日前某日，在網路上刊登不實
    之借貸廣告，迨余潓醇於108年9月2日上午10時許上網瀏覽
    時發現該廣告訊息，遂以LINE通訊軟體與對方聯絡，該詐欺
    集團自稱「田專員」之成員即向余潓醇佯稱可代為辦理貸款
    ，然需提供金融機構帳戶供審核為由，致余潓醇信以為真而
    陷於錯誤，乃依指示前往統一超商富裕門市○○○市○區○○路00
    0號），將其所有之第一商業銀行帳號00000000000號帳戶、
    中國信託商業銀行帳號000000000000號帳戶之存摺、提款卡
    等物以交貨便方式寄出。該詐欺集團成員復於108年9月5日
    下午1時30分許，向余潓醇佯稱需另支付保證金5000元云云
    ，並以本案門號為其公司主管陳經理所使用取信余潓醇，致
    余潓醇陷於錯誤，於同日下午3時24分許，依指示匯款5000
    元至呂錦英之一卡通0000000000號電支帳號所綁定之聯邦商
    業銀行帳號00000000000000號虛擬帳戶內（呂錦英所涉詐欺
    罪嫌部分，由臺灣彰化地方檢察署檢察官以109年度偵字第5
    083號為不起訴處分在案），該詐欺集團成員即以此方式詐
    得上述財物得手。
二、案經林○○、謝沂臻分別訴由桃園市政府警察局大溪分局、新
    北市政府警察局三峽分局報告臺灣桃園地方檢察署、臺灣新
    北地方檢察署呈請臺灣高等檢察署檢察長核轉臺灣臺中地方
    檢察署檢察官偵查起訴，暨余潓醇訴由臺南市政府警察局第
    一分局後甲派出所轉彰化縣警察局鹿港分局報告臺灣彰化地
    方檢察署檢察官移送併辦。　　
    理  由
一、證據能力之說明
  ㈠按被告以外之人於審判外之陳述，雖不符前4條之規定，而經
    當事人於審判程序同意作為證據，法院審酌該言詞陳述或書
    面陳述作成時之情況，認為適當者，亦得為證據；當事人、
    代理人或辯護人於法院調查證據時，知有第159條第1項不得
    為證據之情形，而未於言詞辯論終結前聲明異議者，視為有
    前項之同意，刑事訴訟法第159條之5定有明文。本判決以下
    所引用被告以外之人於審判外之陳述，雖查無符合刑事訴訟
    法第159條之1至之4之情形，惟經檢察官、被告於本院準備
    程序、審理時對於證據能力均未聲明異議（見本院卷第84至
    87、121至126頁），本院審酌後認為該等證據均為法院事實
    認定之重要依據，作為本案之證據均屬適當，故依刑事訴訟
    法第159條之5規定，均具有證據能力。
  ㈡另本院以下所引用之非供述證據，與本件事實具有自然關聯
    性，且核屬書證、物證性質，又查無事證足認有違背法定程
    式或經偽造、變造所取得等證據排除之情事，復經本院依刑
    事訴訟法第164條、第165條踐行物證、書證之調查程序，認
    具有證據能力。
二、認定犯罪事實所憑之證據及理由
  ㈠上開犯罪事實，業據被告於偵訊、原審及本院審理時均坦承
    不諱（見110年度偵緝字第78號卷《下稱偵緝78卷》第59至60
    頁，原審卷第53、207頁，本院卷第126至129頁），核與證
    人林○○、林○○、蔡○○、張○○（見109年度偵字第1950號卷《下
    稱偵1950卷》第7至12、61至67、111至113頁，109年度偵字
    第8263號卷《下稱偵8263卷》第53至54頁）、謝沂臻（見109
    年度偵字第6573號卷《下稱偵6573卷》第13至14頁）、余潓醇
    、呂錦英（見109年度偵字第5083號卷《下稱偵5083卷》第9至
    12、13至16頁）等人於警詢時之證述相符，復有一卡通公司
    108年10月2日(108)一卡通P3字第1048號函及檢附上開A虛擬
    帳戶、B虛擬帳戶申設資料、交易明細表、張○○之一卡通電
    支帳號申設資料、交易明細表；蔡○○之八德更寮腳郵局帳戶
    開戶基本資料及交易明細表；張○○之郵局帳戶開戶基本資料
    、本案門號之通聯調閱查詢單（見偵1950卷第23至27、29、
    31至34、35、47至49頁）；被害人林○○提出其與暱稱「王小
    姐」間通訊軟體LINE對話紀錄、與友人陳威臣間通訊軟體微
    信對話紀錄、統一超商交貨便顧客留存聯翻拍照片、郵政存
    簿儲金簿封面翻拍照片、自動櫃員機交易明細表翻拍照片、
    內政部警政署反詐騙案件紀錄表、臺中市政府警察局第三分
    局東區分駐所受理詐騙帳戶通報警示簡便格式表、金融機構
    聯防機制通報單、受理各類案件紀錄表（見偵1950卷第71至
    97、99、101、103、105至109、123頁）；告訴人林○○提出
    之統一超商交貨便顧客留存聯、自動櫃員機交易明細表、內
    政部警政署反詐騙案件紀錄表、臺南市政府警察局新營分局
    鹽水分駐所受理詐騙帳戶通報警示簡便格式表、金融機構聯
    防機制通報單（見偵1950卷第115、117至121頁）；統一超
    商函覆之電子郵件、告訴人謝沂臻提出之內政部警政署反詐
    騙案件紀錄表、新北市政府警察局三峽分局鶯歌分駐所受理
    各類案件紀錄表、受理刑事案件報案三聯單、謝沂臻與暱稱
    「陳佳怡」間通訊軟體LINE對話紀錄（見偵6573卷第15至17
    、27至31、33至53頁）；告訴人余潓醇提出之內政部警政署
    反詐騙案件紀錄表、金融機構聯防機制通報單、臺南市政府
    警察局第一分局後甲派出所受理詐騙帳戶通報警示簡便格式
    表、統一超商寄出帳戶存摺等物之顧客留存聯、臉書頁面資
    料、轉帳資料明細、通訊軟體LINE對話紀錄及一卡通公司10
    8年10月16日(108)一卡通P3字第1141號函檢附之呂錦英一卡
    通帳號之會員資料及交易明細（見偵5083卷第17至21、23、
    25、27、29至51、53至55頁）；被告與「王妃」之通訊軟體
    MESSENGER對話紀錄、台灣大哥大公司109年12月1日法大字
    第109146982號書函檢附本案門號申辦資料（見原審卷第57
    至63、97至117頁）等附卷可稽，足認被告上開任意性自白
    核與事實相符，而堪採信。
  ㈡而按行動電話通信業者對於申辦行動電話門號使用並無特殊
    之人別、資格或使用目的上之限制，凡有正當目的使用行動
    電話門號之必要者，均可自行前往業者門市或特約經銷處填
    載申請人之姓名、年籍、地址等個人資料，並提供雙證件以
    供查核後即可申辦使用；另行動電話門號為個人對外聯絡、
    通訊之重要工具，一般人對於如何妥善保管自己名義所申辦
    之行動電話門號以防止他人擅自使用乙節，多有普遍之基本
    認識，縱遇特殊事由而偶有將行動電話門號交付、提供他人
    使用之情形，為免涉及不法或須為他人代繳電信費用，亦必
    然深入瞭解其用途後，再行提供使用，此為日常生活經驗及
    事理之當然；且因行動電話門號可與申請人之真實身分相連
    結，犯罪行為人為免遭查緝，極有可能利用人頭所申辦與自
    身無關聯性之行動電話門號，作為遂行詐欺等財產犯罪之用
    ，而藉此掩飾犯行，被告既係智識正常之成年人且正值壯年
    ，社會生活經驗閱歷豐富，且坊間新聞媒體對於不肖犯罪集
    團經常利用大量取得之金融機構帳戶或行動電話門號，作為
    詐欺取財工具，亦多所報導，被告對此應知之甚詳，佐以被
    告曾向「王妃」表示「不過你得保證我不會拿去做任何非法
    行為」等語（見原審卷第61頁），足見被告當時主觀上確可
    預見其提供本案門號可能涉有不法，卻未採取其他積極作為
    確保本案門號不會遭不法使用，仍恣意將本案門號SIM卡交
    予身分不詳之成年人使用，嗣遭作為詐欺取財之工具，被告
    自有幫助他人詐欺取財之不確定故意，亦屬明灼。
  ㈢綜上所述，本案事證明確，被告上開犯行，堪以認定，應予
    依法論科。　
三、論罪及法律適用之說明　　
　㈠按刑法上之幫助犯，固以幫助他人犯罪之意思而參與犯罪構
    成要件以外之行為而成立，惟所謂以幫助他人犯罪之意思而
    參與者，指其參與之原因，僅在助成他人犯罪之實現者而言
    ，倘以自己共同犯罪之意思而參與，縱其所參與者為犯罪構
    成要件以外之行為，仍屬共同正犯。是苟已參與構成要件行
    為，即屬分擔實行犯罪之行為，雖僅以幫助他人犯罪之意思
    而參與，亦仍屬共同正犯。亦即共同正犯與從犯之區別，係
    採主觀（是否以自己共同犯罪之意思而參與）、客觀（是否
    參與構成要件行為）擇一標準說，此為現行實務上一致之見
    解（最高法院110年度台上字第3729號刑事判決參照）。而
    幫助犯之故意，除具有認識正犯行為係犯罪行為之外，尚須
    認識其幫助行為係對正犯行為之實現有所助力，惟行為人祇
    要概略認識該特定犯罪之不法內涵即可，無庸過於瞭解正犯
    行為之細節或具體內容（最高法院110年度台上字第2983號
    刑事判決參照）。被告係將本案門號SIM卡提供予他人使用
    ，並無證據證明其有施用詐術或負責取款而參與詐欺取財罪
    之構成要件行為，且依現存證據觀之，被告並未與實際從事
    詐欺犯罪之人有何事先謀議或犯意聯絡，至多僅係對於他人
    取得本案門號後，極有可能用以作為詐欺取財犯罪所用一事
    具有概略認識，而未必清楚得知犯罪細節或具體內容。則被
    告應係基於幫助他人犯詐欺取財罪之意思，而參與該罪構成
    要件以外之行為，參諸前揭說明，應可評價為詐欺取財罪之
    幫助犯。是核被告所為，係犯刑法第30條第1項前段、第339
    條第1項之幫助詐欺取財罪。又被告固有提供本案門號SIM卡
    幫助該詐欺集團遂行本案詐欺取財犯行，惟無證據證明被告
    於提供本案門號SIM卡之幫助行為時，即已知悉該詐欺集團
    之成員人數、犯罪手法等事由，自無從論以幫助犯刑法第33
    9條之4加重詐欺取財罪之罪責，附此敘明。
　㈡被告係以單一幫助行為，將其所申辦之本案門號SIM卡交予他
    人從事詐欺取財犯罪使用，最終造成被害人林○○及告訴人林
    ○○、謝沂臻、余潓醇等人之財產法益遭受侵害，而觸犯數個
    罪名，為想像競合犯，應依刑法第55條前段之規定，從一重
    之幫助詐欺取財罪論處。
　㈢被告僅係基於幫助他人實行詐欺取財罪之意思，參與構成要
    件以外之行為，為幫助犯，應依刑法第30條第2項規定，按
    詐欺取財罪正犯之刑予以減輕。
　㈣臺灣彰化地方檢察署以110年度偵緝字第78號移送原審併辦之
    犯罪事實（即事實欄一㈣部分），與已起訴關於被告之犯罪
    事實（即事實欄一㈠至㈢部分）間，具有想像競合犯之裁判上
    一罪關係，為法律上之同一案件，本院自得併予審究。
四、沒收部分
　㈠未扣案之本案門號SIM卡，雖係供犯罪所用之物，然業經被告
    交予詐欺集團使用，已非屬被告所有之物，且審酌該門號SI
    M卡本身價值低廉，且經查獲已無法再使用，將之沒收已不
    具任何刑法之重要性，爰依刑法第38條之2第2項規定不為沒
    收之諭知。
　㈡另按犯罪所得，屬於犯罪行為人者，沒收之；沒收，於全部
    或一部不能沒收或不宜執行沒收時，追徵其價額，刑法第38
    條之1第1項前段、第3項定有明文。又關於犯罪所得之沒收
    ，依刑法第38條之1立法理由五㈢：「依實務多數見解，基於
    澈底剝奪犯罪所得，以根絕犯罪誘因之意旨，不問成本、利
    潤，均應沒收」，亦即有關犯罪所得之沒收係採總額原則，
    不扣除成本。經查，被告於偵查中業已供承提供本案門號向
    「王妃」取得300元（見偵緝78卷第60頁），雖被告於本院
    審理時辯稱該300元為移轉門號之費用（見本院卷第127頁）
    ，然依前揭意旨，仍屬被告本案之犯罪所得，且未扣案，自
    應依刑法第38條之1第1項前段、第3項規定沒收，並諭知於
    全部或一部不能沒收或不宜執行沒收時，追徵其價額。
五、上訴駁回之說明
　㈠原審審理結果，認為被告涉犯幫助詐欺取財罪之事證明確，
    適用刑法第339條第1項、第55條前段、第30條第1項前段、
    第2項、第41條第1項前段、刑法施行法第1條之1第1項等規
    定，並以行為人之責任為基礎，審酌被告犯罪手段、動機、
    目的、所生危害、未與被害人及告訴人達成和解及賠償損害
    之犯後態度、智識程度、經歷、素行等一切情狀，量處有期
    徒刑三月，並諭知易科罰金之折算標準，另就被告本案犯罪
    所得300元宣告沒收及追徵價額。經核原審業已詳予說明認
    定被告犯罪所憑證據及論述理由，所為認事用法均無違誤，
    量刑亦屬妥適。
　㈡被告上訴意旨略以：被告因罹患邊緣性智能、適應性疾患等
    症狀，誤信他人而將申辦之門號交給他人使用，本意並非詐
    欺，且無任何金錢交易，請求從輕量刑等語。惟按刑之量定
    ，為求個案裁判之妥當性，法律賦予法院裁量之權。量刑輕
    重，屬為裁判之法院得依職權自由裁量之事項，苟其量刑已
    以行為人之責任為基礎，並斟酌刑法第57條各款所列情狀，
    在法定刑度內，酌量科刑，並無根據明顯錯誤之事實予以量
    定刑度，亦無顯然失當或違反公平、比例及罪刑相當原則，
    致明顯失出失入情形，即不能任指其裁量不當。至於被告上
    訴所執精神疾病，並未提出相關診斷證明書為憑，已難遽信
    ，況審酌被告因本案歷次受警察、檢察事務官、檢察官及法
    院訊問過程中，就其交付門號卡之原因多能具體描述，且對
    於提問內容亦能切題回答，未見其有何精神障礙或其他心智
    缺陷，致無法理解所詢問題之情形，且觀以其與暱稱「王妃
    」之MESSENGER對話訊息，其等對話過程中，被告尚知所懷
    疑，並要求對方「你得保證我不會拿去做任何非法行為」等
    節，在在足徵被告行為時並無因精神障礙或其他心智缺陷，
    致欠缺辨識行為違法或依其辨識而行為之能力，或者上開能
    力已顯著減低之情形，是縱認被告確罹患所指之精神疾病，
    仍無礙於被告本案犯行之認定及量刑，是被告之上訴，並無
    理由，應予駁回。　
據上論斷，應依刑事訴訟法第368條，判決如主文。　
本案經檢察官郭景銘提起公訴及檢察官陳顗安移送併辦，檢察官
林弘政到庭執行職務。 
中　　華　　民　　國　　111 　年　　5 　　月　　31　　日
            刑事第七庭   審判長法　官  梁  堯  銘
                               法　官  王  鏗  普
                               法　官  羅  國  鴻
以上正本證明與原本無異。
不得上訴。 
                               書記官  吳  姁  穗 

中　　華　　民　　國　　111 　年　　5 　　月　　31　　日
【論罪科刑法條】
中華民國刑法第339條（普通詐欺罪）
意圖為自己或第三人不法之所有，以詐術使人將本人或第三人之
物交付者，處5年以下有期徒刑、拘役或科或併科50萬元以下罰
金。
以前項方法得財產上不法之利益或使第三人得之者，亦同。
前二項之未遂犯罰之。